【裁判字號】    90,重訴,30
【裁判日期】    900706
【裁判案由】    確認抵押權不存在
【裁判全文】
臺灣臺南地方法院民事判決                          九十年度重訴字第三○號
    原      告  甲○○
                乙○○
    被      告  台南縣佳里鎮農會
    法定代理人  丙○○
右當事人間請求確認抵押權不存在事件，本院判決如左：
    主    文
確認被告對原告乙○○以原告甲○○所有之坐落台南縣永康市○○段六六一之一二地
號土地，面積零點零零七六公頃土地，及地上建號一七八０六號，門牌台南縣永康市
○○街一八二號房屋，各所有權全部，抵押權登記日期均為民國八十五年三月一日，
為被告設定之最高限額本金七百二十萬元抵押權所擔保之消費借貸債權不存在。
被告應將前項抵押權設定登記予以塗銷。
訴訟費用由被告負擔。
    事    實
甲、原告方面：
一、聲明：求為判決如主文所示。
二、陳述：
（一）緣坐落於台南縣永康市○○段六六一地號土地（下稱舊六六一地號土地）原為
      訴外人曾昆龍、林昭武分別以應有部分比例一萬分之七九五九、一萬分之二０
      四一共有。八十二年十月九日二人以上開共有地及同段六六一之六、六六一之
      七地號等三筆土地為被告農會分別設定最高限額本金三千七百萬元及最高限額
      本金三千六百萬元同順位之抵押權，以依序擔保訴外人王陳月娥及陳振益向被
      告農會借款債務三千萬元及三千零五十萬元，合計六千零五十萬元。八十三年
      六月三十日共有人曾昆龍將其上開土地之應有部分出賣予訴外人黃涂巧津、莊
      秋花、陳玫青、黃秀灼，而後上開土地由百諺譽企業有限公司（下簡稱百諺譽
      公司）建築房屋共二十五棟，並於八十四年四月八日分割為六六一地號、六六
      一之八至之三十一地號共二十五筆，其中六六一之十二地號（下稱系爭土地）
      及該地上建號一七八０六號門牌永康市○○街一八二號（下稱系爭房屋）乃由
      原告甲○○因買賣而於八十五年三月一日而取得所有權登記。嗣雖因訴外人王
      陳月娥、陳振益前開向農會借用之債務已逾清償期未能清償，然於八十五年一
      月十二日被告農會乃與訴外人陳振益之弟陳振三達成協議，約定由原告及同段
      六六一之十、之十三、之二十、之二四、之二七、之二八、之二九、之三十地
      號土地及其上建物之所有人黃惠珍、黃涂巧津、陳玫青、黃秀灼等人提供上開
      土地及其上之建物共計十棟，分別為被告設定本金七百二十萬元不等之房屋第
      一順位、土地第五順位最高限額抵押權，以向被告借用六千零五十萬元，用以
      償還前開訴外人王陳月娥及陳振益向農會借用之債務，而後被告農會原設定之
      第一順位、第二順位與另第三、第四順位之抵押權並辦理塗銷，使所設定之第
      五順位回復為第一順位與房屋之第一順位抵押權共同擔保該債務。詎被告就原
      告甲○○所有之系爭房地及上開各所有權人之房地設定抵押權後卻未將原告所
      申請借用之金錢交付原告，應認原告乙○○與被告間之金錢借貸尚未成立，惟
      被告為實現前開訴外人王陳月娥及陳振益向農會借用之債務，竟向鈞院聲請准
      予拍賣原告甲○○所有之系爭房地及上開各所有權人之不動產，致原告等之權
      益因法律關係有明確遭受侵害之危險，自有即受確認判決之法律上利益。
（二）依據被告提出之上述由系爭土地原所有權人曾昆龍、林昭武開具之切結書內容
      記載「在債務未償清前，決不擅自提供出讓及出租於第三人，該設定土地如未
      經貴會同意擅自建築或提供第三者建屋，其建築物所有權應歸屬貴會所有，如
      有違背願受法律之制裁，若貴會執行抵押權時該地上建築聽任貴會處分予以抵
      償債務」等情，顯係就尚未在系爭土地上興建之房屋不動產再產權尚不能確定
      由渠等二人取得之前，所為之無權處分行為，茲事後訟爭地上房屋暨由百諺譽
      公司興建並因買賣由原告甲○○取得所有權，則上開切結書所為之承諾，依民
      法第一百十八條規定應不生效力，自無拘束原告甲○○之效力。
（三）次查，依據原告提出之八十五年一月十二日協調會四結論係記載：「由借款人
      陳振三提供永康市○○段六六一、六六一－二、－三、－十、－二十、－二四
      、－二七、－二八、－二九、－三十之建地及地上建物向被告農會辦理借貸，
      最高貸放金額新台幣六千零五十萬元，以期清償借款人陳振益、王陳月娥之被
      告農會借款」等語之文義觀之，在在足可認定上述房地係「要辦理借貸六千零
      五十萬元，以其清償陳振益、王陳月娥之借款債務」之事實。申言之，擬以上
      開房地重新設定抵押向被告農會借款六千零五十萬元用以清償前此單以系爭土
      地分割前六六一地號等三筆土地為擔保，由陳振益、王陳月娥二人借用之六千
      零五十萬元舊債務者，並非「追加擔保」至為明顯，因此，同結論又記載：「
      借款人陳振三需於民國八十五年一月二十五日辦理登記及抵押權設定完妥，
      並繳清積欠被告農會之利息及違約金，被告農會准予塗銷其他設定建地之第一
      順位抵押權，若未依約行事，本協調記錄自動作廢，擔保物任憑被告農會提出
      拍賣，絕無異議。」等語，應係指案外人陳振三應於八十五年一月二時五日以
      前將如一點所載之房地完成抵押權設定，俾供被告重新貸放六千零五十萬元，
      以清償原以土地為擔保所借用之舊債務，並應同時繳清積欠之利息及違約金，
      如此被告農會將塗銷上述重新設定抵押權土地以外之其餘土地抵押權登記（按
      原設定抵押權之六六一地號土地已分割為二十五筆，重新設定抵押權者只十筆
      ，其餘十五筆即應塗銷抵押權）。逾期則協調紀錄之內容作廢，原擔保物之土
      地（即分割後之二十五筆土地未含地上建物）任由被告農會拍賣而言，被告答
      辯意旨故意捨上引結論點所載內容於不論，單自點所載內容斷章取義，曲
      解協調紀錄之真意，憑空主張訟爭房地係屬追加擔保物，並進而推論原以土地
      為擔保借用之六千零五十萬元借款債務尚未清償，故原告所有訟爭房地設定抵
      押權之債權尚存在云云，殊非可取。
（四）況查，「債權契約僅餘當事人間發生效力，除法律另有規定外，並無拘束第三
      人之效力」（最高法院六十七年台上字第一四０六號判例參照）。茲查上述曾
      昆龍、林昭武開具之切結書及案外人陳振三與被告農會於八十五年一月十二日
      成立之協調會記錄結論之約定，核屬渠等予被告農會間之債權契約，對於為第
      三人之原告甲○○、乙○○均無拘束力，則被告執上開證據及原因事實為抗辯
      ，自難認有理由。
（五）末查「最高限額抵押契約定有存續期間者，其期間雖未屆滿，然若其擔保之債
      權所由生之契約已合法終止或因其他事由而消滅，且無既存之債權，而將來亦
      確定不再發生債權，其原擔保之存續期間內所可發生之債權，已確定不存在，
      依抵押權之從屬性，應許抵押人請求抵押權人塗銷抵押權設定登記」（最高法
      院八十三年台上字第一０五五號判例）。茲被告農會對於原告提供系爭房地所
      有權設定抵押權後，卻不履行交付借用之金錢與原告乙○○之義務，且任意藉
      上開於法不合之理由申請拍賣，顯有侵害原告之權益，由於本件抵押設定，依
      上開協調會結論，具有定期行為之目的性，原告爰依民法第二百五十五條，以
      本書狀繕本之送達向被告農會為終止抵押權設定契約之意思表示，準此，茲訟
      爭抵押權所擔保之債權迄未發生，而本案已涉訟，被告日後亦不可能再核放貸
      款至再發生債權存在之情形，則依上開判例所示，爰告訴請被告辦理塗銷本件
      最高限額抵押權登記，亦同屬有理由。
（六）原告購買之六六一之一二第號土地及地上門牌永康市○○街一八二號房屋，有
      關價金及支付之約定如下：土地價金六百八十二萬五千元，自備款一百三十三
      萬七千元及期款一百三十九萬三千元，合計二百七十三萬元，銀行貸款四百零
      九萬五千元，房屋價金二百九十二萬五千元，自備款一百十七萬元，銀行貸款
      一百七十五萬元，原告對於上開土地自備款、期款及房屋自備款共計三百九十
      萬元，業經以支票付款三百十九萬二千元及以現金付款八十萬元，共計三百九
      十九萬二千元，已全部付清在案。
（七）一般所謂追加擔保乃指對於以發生之債權，因原提供之擔保物不足以清償債務
      之虞，始有追加擔保物之情形，而本件原告之房地係以原告乙○○為借款人，
      原告甲○○為擔保物提供人，為兩造所不爭執，果如被告系爭房地係未案外人
      陳振益、王陳月娥向被告農會於八十二年十月九日自被告農會。借款六千零五
      十萬元之追加擔保，則盡可再抵押權設定契約書登載受擔保人及借款人陳振益
      、王陳月娥，提供擔保人甲○○並在其他約定事項欄登載「追加擔保原債務六
      千零五十萬元」即可，何庸另以原告乙○○為借款並申請借款七百二十萬元之
      必要？足證被告之抗辯違背事理。
（八）又案外人陳振三與被告於八十五年一月十二日作成之協調會結論即已標明提
      供永康市○○段六六一、六六一－二、－三、－十、－二十、－二四、－二七
      、－二八、－二九、－三十之建地及地上建物向被告農會辦理借貸，最高貸放
      金額新台幣六千零五十萬元，以期清償借款人陳振益、王陳月娥之被告農會借
      款為前提事實，又標明若陳振三未於八十五年一月二十五日辦理登記及抵押
      權設定完妥，並繳清積欠被告農會之利息及違約金，本協調記錄自動作廢亦即
      說明前此所示借新還舊之約定不生效力，因此再本協調紀錄自動作廢之字
      句下接續記載「擔保物任憑本會提出拍賣」云云之「擔保物」當指「原擔保陳
      振三、王陳月娥舊債務之土地」而言，而非包含約定已作廢之訟爭房地在內，
      任意曲解原意，殊非可取。況上開結論所載之擔保物並未列舉原告之所有六六
      一之十二第號土地及地上建物在內，則該協調會之紀錄更與原告無關。
（九）原告及案外人黃惠珍、黃涂巧津、陳玫青各以所有詳如起訴狀附表所示合計石
      洞之房屋及基地提供為被告設定抵押權時，均依據各房地之面積大小，而個別
      設定金額及七百三十萬元、七百二十萬元、七百十萬元、七百八十萬元、六百
      四十萬元、六百四十萬元、六百九十萬元、一千五十萬元不等之最高限額本金
      抵押權，足證顯係欲按個別設定之抵押權金額向被告農會借錢，以代陳振益、
      黃陳月娥償還渠等前此負欠被告借款債務，否則，如屬追加擔保之行為，則所
      擔保之債權只有二筆，儘可以由原告及黃惠珍、黃涂巧津、陳玫青為提供擔保
      物之抵押仁與被告農會共同立具一張抵押權設定契約書，共同設定最高限額本
      金七千八百萬元，並在約定事項載明共同擔保債務人陳振益、王陳月娥上開債
      務即可完成追加擔保之目的，何庸大費周章再將各筆房地之不動產再分別設定
      不同金額之最高限額抵押之必要？抑有進者，上開抵押權設定行為，關於房屋
      部分係僅就原由前手所有人林昭武、曾昆龍提供為被告農會設定第一順位抵押
      權之六六一號土地於分割為二十五筆後之其中十筆，及六六一、六六一之十一
      、之十二、之八、之十、之二十、之二一、之二四、之二七、之二八等設定第
      五順位抵押權登記而已。準此，設如被告主張係為追加擔保，上述原分割前六
      六一號土地既經被告農會設定第一順位抵押權擔保陳振益王陳月娥等二人之借
      款債務六千零五十萬元，於分割為二十五筆之後，依法亦同不變更農會為第一
      順位抵押權之地位及權利，如此被告如非另行貸款與原告及黃惠珍等三人，以
      償還陳振益等二人之債務，而係僅為追加擔保，則被告儘可就原告及黃惠珍等
      三人合計指陳之房屋部分設定第一順位抵押權即可，即達到既保留土地均為第
      一順位抵押權外，又增加其中地上十棟房屋，再獲得第一順位抵押權而成為十
      足追加擔保之意義及目的，然被告卻不循此，反而約定就上述十棟房屋之基地
      設定第五順位抵押權，如此，依據上述會議記錄結論之約定，即有就十棟房屋
      之基地於第一順位抵押權之外，再設定並無實益且毫無追加擔保實益之第五順
      位抵押權之怪異現象，現且又再捨棄對其餘十四筆土地之第一順位抵押權，因
      而又減少擔保物之範圍，如此豈非與追加擔保之意背道而馳？足證原告及黃惠
      珍等三人提供十棟房屋及基地設定抵押權之行為，實為重新借貸行為。
（十）又據證人陳振三在鈞院證述：「開協調會之後，已向農會繳納四百餘萬元」等
      語，則證人陳振三既已依約行事，自無結論所示「本協調紀錄作廢，擔保物任
      憑本會提出拍賣」之解釋問題。所餘之問題即係被告對於原告及黃惠珍等三人
      申請之借款拒不履行交付之責任，則依法雙方金錢消費借貸之權利及義務尚未
      成立，原告為此提起本訴，自屬有理由。
（十一）又原告係向諺譽公司購買系爭房地之第三人，對於前地主曾昆龍、林昭武於
        八十二年十月十三日開具切結書之事實並不知情，另對於陳振三與被告作成
        之會議記錄事前亦無所悉，陳振三亦未向原告告知會議記錄約定之內容，業
        經陳振三結證在卷，是以被告主張原告提供系爭房地位被告設定抵押權登記
        係表明遵造「切結書」「協調會記錄結論」等債權契約之約定辦事，對原告
        即生有效性及拘束力云云，顯屬辯飾，應無足取。
三、證據：提出土地登記簿謄本二件、建築改良物登記簿一件、八十五年一月十二日
    清償債務協調會記錄一件、八十四年十二月十九日協議書一件、八十五年拍字第
    三一九一號民事裁定一件、偵查筆錄一份、拍賣公告一份、土地買賣契約書、房
    屋買賣契約書各一份、他項權利證明書九件、佳里鎮農會借款申請書一份，並聲
    請訊問證人陳振三、王陳月娥。
乙、被告方面：
一、聲明：求為判決原告之訴駁回。
二、陳述：
（一）按所謂最高限額之抵押契約，係指所有人提供抵押物，與債權人訂立在一定金
      額之限度內，擔保現在已發生及將來可能發生之債權之抵押權設定契約而言。
      此種抵押權所擔保之債權，除訂約時已發生之債權外，即將來發生之債權，在
      約定限額之範圍內，亦為抵押權效力所及。此種抵押契約定有存續期間者，訂
      立契約之目的，顯在擔保存續期間內所發生之債權，凡在存續期間所發生之債
      權，皆為抵押權效力所及，於存續期間屆滿前所發生之債權，債權人在約定限
      額範圍內，對於抵押物均享有抵押權，除債權人拋棄為其擔保之權利外，自無
      許抵押人在抵押權存續期間屆滿前，任意終止此種契約。縱令嗣後所擔保之債
      權並未發生，僅債權人不得就未發生之債權實行抵押權而已，非謂抵押人得於
      存續期間屆滿前終止契約而享有請求塗銷抵押權設定登記之權利（最高法院六
      十六年度台上字第一○九七號判例參照）。經查本件系爭抵押權係屬最高限額
      抵押權之性質，存續期間自民國八十五年二月一日起至一一五年二月一日，權
      利價值最高限額新台幣七百二十萬元，此有土地及建物登記簿謄本、他項權利
      證明書在卷可證。本件原告以其權益有遭受侵害之危險，而請求被告塗銷抵押
      權登記，揆諸首揭說明，自屬無理由，應予駁回。原告援用最高法院八十三年
      台上字第一○五五號判例主張系爭抵押權所擔保之債權日後不可能再發生云云
      ，被告予以否認。按上開判例意旨係指擔保之債權所由生之契約已合法終止（
      或解除或以其他原因而消滅），且無既存之債權，而將來亦確定不再發生債權
      ，其原擔保之存續期間內所可發生之債權，已確定不存在，依抵押權之從屬性
      ，應許抵押人請求塗銷抵押權設定登記而言。惟查本件原告並未舉證證明系爭
      抵押權所擔保之債權將來確定不再發生之事實，自無上開判例之適用。
（二）查系爭六六一－一二地號土地係自舊地號六六一土地分割出來其中之一筆，而
      坐落台南縣永康市○○段六六一地號土地，於八十二年十月九日由原所有權人
      曾昆龍、林昭武提供上開共有地，及同段六六一之六、六六一之七號等三筆土
      地為被告農會分別設定最高限額本金三千七百萬元（第一順位）及最高限額本
      金三千六百萬元（第二順位）之抵押權，分別擔保訴外人王陳月娥及陳振益向
      被告農會實際借款債務三千萬元及三千零五十萬元，合計為六千零五十萬元，
      上開事實為原告所自認，並有抵押權設定契約書、他項權利證明書、擔保放款
      借據各二件可證。
（三）次查系爭土地原所有權人曾昆龍、林昭武於抵押借款時曾出具八十二年十月十
      三日之切結書，承諾「在債務未償清前，決不擅自提供出讓及出租於第三人，
      該設定土地如未經貴會同意擅自建築或提供第三者建屋，其建築物所有權應歸
      屬貴會所有，如有違背願受法律之制裁，若貴會執行抵押權時該地上建築聽任
      貴會處分予以抵償債務」等語，此有經法院認證之切結書二份可稽。惟嗣後竟
      違反上開八十二年十月十三日切結書之約定，在抵押之土地興建房屋出售，足
      以減低將來抵押土地之拍賣價格，影響被告農會第一、二順位抵押權之實行，
      有追加擔保之必要，為此雙方乃於八十五年一月十二日召開債務清償協調會，
      約定「借款人陳振三必須於民國八十五年一月二十五日以前辦理登記及抵押權
      設定完妥，並繳清積欠被告農會之利息及違約金，被告農會始同意塗銷其他設
      定建地之第一順位抵押權，若未依約行事，本協調紀錄自動作廢，擔保物任憑
      被告農會提出拍賣，絕無異議」等語，此有協調會紀錄可證。詎借款人陳振三
      （即陳振益之弟），於協調會之後未再繳任何利息及違約金（利息僅分別繳至
      八十三年六月十八日、八十三年十月十六日止），故依據上開協調會紀錄之約
      定，系爭擔保物（即本件不動產）自應任憑被告農會拍賣，顯然含有同意以系
      爭不動產作為追加擔保上開六千零五十萬元之借款債務之意。況且所謂「任憑
      被告農會拍賣」，因未指明那一順位之抵押權，自亦包括系爭抵押權任憑拍賣
      在內之意。此由系爭抵押權設定日期（八十五年三月一日）係在協調會日期（
      八十五年一月十二日）以後及原告於鈞院九十年三月九日審理時自認係為幫地
      主清償債務始設定抵押權等語，益足證明。因上開六千零五十萬元之借款債務
      至今仍未清償，從而本件系爭抵押權所擔保之借款債務自亦未清償，本件原告
      主張系爭抵押權所擔保之借貸債權不存在云云，亦無理由。
（四）查證人莊昭宗及紀錄許玄武均有參與八十五年一月十二日上午之債務清償協調
      會，依其二人之證言，足以證明（一）上開協調會紀錄內原記載六六一－二係
      六六一－一二之筆誤、六六一－三亦係六六一－一三之筆誤。（二）協調結果
      ，債務人同意以系爭不動產作為追加擔保原六千零五十萬元借款債務。（三）
      如債務人未依約完全清償積欠之利息違約金，則任由農會拍賣，意指包含行使
      系爭抵押權在內（參閱證人莊昭宗九十年五月十五日及證人許玄武九十年六月
      一日訊問筆錄）。
（五）原告等依據八十五年一月十二日協調會結論提供台南縣永康市○○段六六一、
      六六一－二、六六一－三、六六一－一○、六六一－二○、六六一－二四、六
      六一－二七、六六一－二八、六六一－二九、六六一－三○地號土地及其地上
      建物予被告農會設定抵押，其所有權人姓名及與原債務人陳振益之關係（大多
      為親戚），並各有土地及建物登記簿謄本可稽。
（六）原告係主動提供印鑑證明、印鑑章等資料證件協同被告辦理系爭土地建物之抵
      押權登記。系爭土地建物之抵押權設定登記日期為八十五年三月一日，係再協
      調會日期八十五年一月十二日之後，甚至是在借款人違約未繳清積欠利息違約
      金之之八十五年一月二十五日之後，原告於鈞院九十年三月九日審理時已自承
      係為幫忙地主清償債務始設定抵押權。循此，「原未確定之房屋不動產產權所
      有人」由此而已然確定，原告且也遵照該切結書之意旨辦理建物抵押妥竣，則
      何無權處分之有？何無拘束原告效力之有？
（七）協調會記錄上所謂之「擔保物」三字，既未記載係何擔保物，已協調當時「借
      款人一再違約未還，被告債權難獲受償之狀況而言，擔保物一詞，應指一切提
      供與被告農會之擔保品，亦即包括系爭抵押之土地建物在內，蓋若非如此解讀
      ，則土地上既有建物存在，土地之價值已殘餘無幾，若僅以作為建物基地之原
      擔保物土地解之，不但違反公平與誠信法則，且違背協調當時有關人等之真意
      ，甚至與吾人之經驗法則與事理相悖。
（八）被告認為原告迄今未能舉證證明系爭抵押權所擔保之債權將來確定不再發生之
      事實，自無八十三年台上字第一０五五號判例之適用，何況原告並非被告，何
      能代被告言之？被告農會信用部係永續經營之金融機構，原告也僅云不可能，
      並非指確定不可能。循此，本件情形應以被告所引之最高法院六十六年判例
      為是。
三、證據：提出抵押權設定契約書二件、他項權利證明書二件、擔保放款借據二件、
    認證書一件、切結書二件、台南縣佳里鎮農會逾期放款債務清償協調會一份、地
    籍圖謄本一件、土地及建物登記簿謄本各一件、附表四張、借據一份並聲請訊問
    證人莊昭宗、莊秋郎、林俊德、黃新甲、許賢武、李新洲。
      理    由
一、本件原告起訴主張：緣系爭坐落於台南縣永康市○○段六六一地號土地原為訴外
    人曾昆龍、林昭武分別以應有部分比例一萬分之七九五九、一萬分之二０四一共
    有。八十二年十月九日二人以上開共有地及同段六六一之六、六六一之七地號等
    三筆土地為被告農會分別設定最高限額本金三千七百萬元及最高限額本金三千六
    百萬元同順位之抵押權，以依序擔保訴外人王陳月娥及陳振益向被告農會借款債
    務三千萬元及三千零五十萬元，合計六千零五十萬元。八十三年六月三十日共有
    人曾昆龍將其上開土地之應有部分出賣予訴外人黃涂巧津、莊秋花、陳玫青、黃
    秀灼，而後上開土地由百諺譽公司建築房屋共二十五棟，並於八十四年四月八日
    分割為六六一地號、六六一之八至之三十一地號共二十五筆，其中系爭六六一之
    十二地號及該地上建號一七八０六號門牌號碼為台南縣永康市○○街一八二號房
    屋乃由原告甲○○因買賣而於八十五年三月一日而取得所有權登記。嗣雖因訴外
    人王陳月娥、陳振益前開向農會借用之債務已逾清償期未能清償，然於八十五年
    一月十二日被告農會乃與訴外人陳振益之弟陳振三達成協議，約定由原告及同段
    六六一之十、之十三、之二十、之二四、之二七、之二八、之二九、之三十地號
    土地及其上建物之所有人黃惠珍、黃涂巧津、陳玫青、黃秀灼等人提供上開土地
    及其上之建物共計十棟，分別為被告設定本金七百二十萬元不等之房屋第一順位
    、土地第五順位最高限額抵押權，以向被告借用六千零五十萬元，用以償還前開
    訴外人王陳月娥及陳振益向農會借用之債務，而後被告農會原設定之第一順位、
    第二順位與另第三、第四順位之抵押權並辦理塗銷，使所設定之第五順位回復為
    第一順位與房屋之第一順位抵押權共同擔保該債務。詎被告就原告甲○○所有之
    系爭房地及上開各所有權人之房地設定抵押權後，卻未將原告所申請借用之金錢
    交付原告，應認原告乙○○與被告間之金錢借貸尚未成立，惟被告為實現前開訴
    外人王陳月娥及陳振益向農會借用之債務，竟向鈞院聲請准予拍賣原告甲○○所
    有之系爭房地及上開各所有權人之不動產，致原告等之權益有明確遭受侵害之危
    險，自有即受確認判決之法律上利益。為此，訴請確認被告對原告乙○○以原告
    甲○○所有之系爭土地，面積零點零零七六公頃及地上建號一七八０六門牌之系
    爭房屋各所有權全部，依序分別於八十五年二月一日及八十四年十二月十九日為
    被告設定之最高限額本金七百二十萬元抵押權所擔保之金錢消費借貸債權不存在
    ﹔及被告應塗銷上開抵押權之登記等語。
二、被告則以：舊六六一地號之土地原所有權人曾昆龍、林昭武於設定抵押借款時，
    曾於八十二年十月十三日出具切結書，承諾「在債務未償清前，決不擅自提供出
    讓及出租於第三人，該設定土地如未經貴會同意擅自建築或提供第三者建屋，其
    建築物所有權應歸屬貴會所有，如有違背願受法律之制裁，若貴會執行抵押權時
    該地上建築聽任貴會處分予以抵償債務」等語。惟嗣後竟違反上開約定，在上開
    土地興建房屋出售，影響被告農會第一、二順位抵押權之實行，有追加擔保之必
    要，為此雙方乃於八十五年一月十二日召開債務清償協調會，約定「借款人陳振
    三必須於八十五年一月二十五日以前辦理登記及抵押權設定完妥，並繳清積欠被
    告農會之利息及違約金，被告農會始同意塗銷其他設定建地之第一順位抵押權，
    若未依約行事，本協調紀錄自動作廢，擔保物任憑被告農會提出拍賣，絕無異議
    」等語。詎借款人陳振三於協調會之後未再繳任何利息及違約金（利息僅分別繳
    至八十三年六月十八日、八十三年十月十六日止），依據上開約定，擔保物即系
    爭房地自應任憑被告拍賣，顯含有同意以系爭房地作為追加擔保上開六千零五十
    萬元之借款債務之意。且所謂「任憑被告農會拍賣」，因未指明那一順位之抵押
    權，自亦包括系爭房地任憑拍賣在內之意。因上開六千零五十萬元之借款債務至
    今仍未清償，從而本件系爭抵押權所擔保之借款債務自亦未清償。且本件系爭抵
    押權係屬最高限額抵押權之性質，存續期間自八十五年二月一日起至一一五年二
    月一日，依最高法院六十六年度台上字第一０九七號判例意旨，除被告拋棄為其
    擔保之權利外，無許抵押人即原告再已押權存續期間屆滿前，任意終止契約，何
    況原告迄未能舉證證明系爭抵押權所擔保之債權將來確定不再發生，自無適用最
    高法院八十三年台上字第一０五五號判例之餘地。是本件原告以其權益有遭受侵
    害之危險，而請求被告塗銷抵押權登記，自屬無理由等語，資為抗辯。
三、兩造不爭執之事實：
  （一）舊六六一地號土地之原所有權人曾昆龍、林昭武於八十二年十月九日提供上
        開共有地，及同段六六一之六、六六一之七號等三筆土地為被告農會分別設
        定第一、第二順位之最高限額本金三千七百萬元及最高限額本金三千六百萬
        元之抵押權，以依序擔保訴外人王陳月娥及陳振益向被告農會借款三千萬元
        及三千零五十萬元，合計六千零五十萬元之債務。訴外人曾昆龍、林昭武於
        抵押借款時並於八十二年十月十三日出具切結書，承諾「在債務未償清前，
        決不擅自提供出讓及出租於第三人，該設定土地如未經貴會同意擅自建築或
        提供第三者建屋，其建築物所有權應歸屬貴會所有，如有違背願受法律之制
        裁，若貴會執行抵押權時該地上建築聽任貴會處分予以抵償債務」等語。
  （二）八十三年六月三十日曾昆龍將其上開土地之應有部分出賣予訴外人黃涂巧津
        、莊秋花、陳玫青、黃秀灼，嗣上開土地由百諺譽企業有限公司建築房屋共
        二十五棟，並於八十四年四月八日分割為六六一地號、六六一之八至之三十
        一號共二十五筆，其中六六一之十二地號土地（即系爭土地）及該地上之系
        爭房屋乃由原告甲○○因買賣而於八十五年三月一日取得所有權登記。嗣雖
        因訴外人王陳月娥、陳振益前開向被告借用之債務已逾清償期未能清償，然
        於八十五年一月十二日被告有與訴外人陳振益之弟陳振三達成協議，約定
        由借款人陳振三提供永康市○○段六六一、六六一－二、－三、－十、－二
        十、－二四、－二七、－二八、－二九、－三十之建地及地上建物向被告農
        會辦理借貸，最高貸放金額新台幣六千零五十萬元，以期清償借款人陳振益
        、王陳月娥之被告農會借款借款人陳振三需於民國八十五年一月二十五日
        辦理登記及抵押權設定完妥，並繳清積欠被告農會之利息及違約金，被告農
        會准予塗銷其他設定建地之第一順位抵押權，若未依約行事，本協調記錄自
        動作廢，擔保物任憑被告農會提出拍賣，絕無異議。
  （三）前開房屋及基地（含系爭房地）共計十棟，已分別為被告設定最高限額本金
        七百二十萬元不等之房屋第一順位、土地第五順位，且定有存續期限之最高
        限額抵押權。本件系爭房地之抵押權存續期間係自八十五年二月一日起至一
        一五年二月一日，權利價值最高限額七百二十萬元。被告自八十五年二月一
        日起至訴訟繫屬中並未另外撥款七百二十萬元予原告等，及被告為實現前開
        訴外人王陳月娥及陳振益向農會借用之債務，已向本院聲請准予拍賣原告甲
        ○○所有之系爭房地及上開各所有權人之不動產。
四、原告主張：原告甲○○提供系爭房地為被告設定抵押係為擔保原告乙○○向被告
    借貸之款項等語，為被告所否認，並辯稱：原告甲○○提供系爭房地設定抵押係
    為追加擔保訴外人王陳月娥、陳振益前積欠被告之借款債務等語，是本件首應審
    究者為原告就其所有之系爭房地為被告設定本金七百二十萬、存續期間自八十五
    年二月一日起至一一五年二月一日之最高限額抵押權，究係僅為提供被告追加擔
    保訴外人王陳月娥、陳振益前積欠被告之借款債務，抑係為擔保與被告約定之另
    一新之借貸契約？經查：
  （一）按所謂追加擔保，係指就已發生之債權，因原提供之擔保物有不足以清償債
        務之虞，為使該債務之擔保更周全而增加擔保物。在此之情況，並無一新之
        債權債務關係存在，故所增加之擔保物者，仍係擔保原來之債務。苟當事人
        間欲發生一新之債權債務關係，而提供擔保物擔保新發生之債權實現，則該
        擔保物所擔保者非係原來之舊債務，而係擔保此一新成立之債務，此時，即
        非所謂追加擔保，是判斷當事人間設定之抵押權究否為追加擔保，首應審究
        者即為該抵押權之設定係為擔保何債務而斷。
  （二）本件原告主張其係因欲與被告成立一新之債權債務關係，始就其所有之系爭
        房地為被告設定本金七百二十萬之最高限額抵押權，而非係為訴外人前積欠
        被告之借款債務為追加擔保之事實，業據提出土地登記簿謄本二件、建築改
        良物登記簿一件、八十五年一月十二日清償債務協調會記錄一件、偵查筆錄
        一份、他項權利證明書九件、佳里鎮農會借款申請書一份為證，雖證人即農
        會職員李新洲到庭證稱：『我們是要追加擔保』等語，惟觀證人李新洲復稱
        ：『協調結果提供十棟擔保，因為他們沒有清償利息與違約金，也沒有塗銷
        民間順位抵押權，所以就沒有簽借據，如果他們履行清償利息、違約金並塗
        銷前順位抵押權，我們就會簽借據並放款』等語（見九十年六月二十二日言
        詞辯論筆錄），已表明原有「再簽新借據另行放款」之意思，並參證人陳振
        三證稱：『我當初跟他們（指原告）說為避免土地被拍賣請他們拿房子向銀
        行借錢，讓我去解決』等語（見九十年五月十五日言詞辯論筆錄），亦係指
        明原告提供系爭房地設定抵押權，本意係為向被告借貸一筆新之借款。另參
        以系爭房地之土地登記謄本及他項權利證明書上就系爭抵押權擔保所載之債
        務人乃是原告乙○○，而非訴外人王陳月娥及陳振益，為兩造所不爭執，足
        見系爭抵押權所擔保之債務非王陳月娥及陳振益二人之債務；復就被告與訴
        外人陳振三所為之前開協調會係明白約定『由借款人陳振三提供系爭房地向
        被告辦理借貸，以期清償借款人陳振益、王陳月娥之本會借款』等語之文義
        觀之，被告顯有允諾訴外人陳振三「借新還舊」之意，且被告提出之上蓋有
        原告甲○○印章之『借據』與原告提出向被告申請借款之「申請書」，亦均
        係以原告乙○○為借款人，益足徵被告原意係欲與原告乙○○成立一新之消
        費借貸關係，即原告以系爭房地為被告設定之抵押權係為擔保該筆借款，而
        非為追加擔保訴外人王陳月娥、陳振益前積欠被告之債務而設定。被告抗辯
        ：原告提供系爭房地設定抵押係為追加擔保云云，應不足採。
  （三）至於前開協調會記錄內容雖有約定辦理借貸係為清償王陳月娥、陳振益積欠
        被告之借款，惟此之約定應係指原告此次所借貸之金錢係將用於清償王陳月
        娥、陳振益二人之債務，非當然含有為該二人之債務追加擔保之意思。又前
        開『借據』其上雖僅蓋有原告甲○○印章之印文，而未載日期、金額、對保
        、借款人簽名等事項，非為正式借據，惟此僅關乎兩造間欲成立之借貸契約
        有無成立生效之證明力有無之問題，不足以證明兩造間就系爭房地設定抵押
        權係為追加擔保王陳月娥、陳振益二人之前揭債務。
  （四）被告雖又辯稱：擔保物（協調會記錄結論第二點）即系爭不動產自應任憑被
        告拍賣，顯含有同意以系爭不動產作為追加擔保上開六千零五十萬元之借款
        債務之意云云。並舉證人即農會職員莊昭宗、許賢武到場雖均證稱：協調會
        是要追加擔保之前之六千零五十萬元，所謂任由農會拍賣擔保物，當然包括
        系爭不動產云云。（見九十年六月一日言詞辯論筆錄），惟查上開證人均係
        農會職員，本難期其證詞無偏頗之虞，復觀上開協調會記錄第二點雖有記載
        「借款人陳振三需於民國八十五年一月二十五日辦理登記及抵押權設定完妥
        ，並繳清積欠本會之利息及違約金，本會准予塗銷其他設定建地之第一順位
        抵押權，若未依約行事，本協調記錄自動作廢，擔保物任憑本會提出拍賣，
        絕無異議。」等語，其中僅言「擔保物」任憑被告提出拍賣，並未將原告所
        有之房地明文列舉在內，且觀該協調會結論全文係記載：「由借款人陳振三
        提供永康市○○段六六一、六六一－一二、－一三（協調會記錄誤載為六六
        一－二、－三）、－十、－二十、－二四、－二七、－二八、－二九、－三
        十之建地及地上建物向被告農會辦理借貸，最高貸放金額新台幣六千零五十
        萬元，以期清償借款人陳振益、王陳月娥之被告農會借款」等語之文義觀之
        ，已明確記載上述房地係「要辦理借貸六千零五十萬元，以清償陳振益、王
        陳月娥之借款債務」。申言之，擬以上開房地重新設定抵押向被告農會借款
        六千零五十萬元用以清償前此單以系爭土地分割前六六一地號等三筆土地為
        擔保，由陳振益、王陳月娥二人借用之六千零五十萬元之舊債務，並非「追
        加擔保」，據此，同結論又記載：「借款人陳振三需於民國八十五年一月
        二十五日辦理登記及抵押權設定完妥，並繳清積欠被告農會之利息及違約金
        ，被告農會准予塗銷其他設定建地之第一順位抵押權，若未依約行事，本協
        調記錄自動作廢，擔保物任憑被告農會提出拍賣，絕無異議。」等語，即應
        係指訴外人陳振三應於八十五年一月二十五日以前將如前點所載之房地完成
        抵押權設定，俾供被告重新貸放六千零五十萬元，以清償原以土地為擔保所
        借用之舊債務，如此被告農會將塗銷上述重新設定抵押權土地以外之其餘土
        地抵押權登記。逾期則協調紀錄之內容作廢，「原擔保物」－即為被告設定
        第一順位抵押權之土地部分任由被告農會拍賣而言，至於原告新提供之為被
        告設定第一順位抵押權之房屋及第五順位抵押權之土地部分，自不包含在內
        。被告以協調會結論第二點記載：「擔保物任憑農會拍賣」據以推斷原告提
        供系爭房地係屬追加擔保物云云，亦非可採。
    綜上所述，被告抗辯原告甲○○提供系爭房地為被告設定抵押係為追加擔保訴外
    人王陳月娥、陳振益前向被告借貸之六千零五十萬元借款云云，並不足採。原告
    主張：系爭抵押設定係為擔保原告乙○○向被告借貸之新借款等語，堪予採信。
六、被告另又以系爭土地原所有權人曾昆龍、林昭武開具之切結書內容記載「在債務
    未償清前，決不擅自提供出讓及出租於第三人，該設定土地如未經貴會同意擅自
    建築或提供第三者建屋，其建築物所有權應歸屬貴會所有，如有違背願受法律之
    制裁，若貴會執行抵押權時該地上建築聽任貴會處分予以抵償債務」等語，及原
    告等嗣後依上開協調會結論主動提供印章辦理抵押權設定登記等情而認上開協調
    會結論或切結書內容亦有拘束原告之效力，惟按「債權契約僅於當事人間發生效
    力，除法律另有規定外，並無拘束第三人之效力」（最高法院六十七年台上字第
    一四０六號判例參照）。茲查上述曾昆龍、林昭武開具之切結書及案外人陳振三
    與被告農會於八十五年一月十二日成立之協調會記錄結論之約定，核屬渠等與被
    告農會間之債權契約，對於原告甲○○、乙○○均無拘束力，被告復未能舉證證
    明原告有為與上開協調會或切結書相同內容之承諾，自難僅以原告提供房地設定
    抵押即認原告有同意被告任意處分系爭房地之表示。被告此部分抗辯，亦不足採
    。
七、再按所謂最高限額之抵押契約，係指所有人提供抵押物，與債權人訂立在一定金
    額之限度內，擔保現在已發生及將來可能發生之債權之抵押權設定契約而言。此
    種抵押權所擔保之債權，除訂約時已發生之債權外，即將來發生之債權，在約定
    限額之範圍內，亦為抵押權效力所及。此種抵押契約定有存續期間者，訂立契約
    之目的，顯在擔保存續期間內所發生之債權，凡在存續期間所發生之債權，皆為
    抵押權效力所及，於存續期間屆滿前所發生之債權，債權人在約定限額範圍內，
    對於抵押物均享有抵押權，除債權人拋棄為其擔保之權利外，自無許抵押人在抵
    押權存續期間屆滿前，任意終止此種契約。縱令嗣後所擔保之債權並未發生，僅
    債權人不得就未發生之債權實行抵押權而已，非謂抵押人得於存續期間屆滿前終
    止契約而享有請求塗銷抵押權設定登記之權利，最高法院六十六年度台上字第一
    ○九七號判例固著有明文。惟按最高限額抵押權係對於債權人一定範圍內之不特
    定債權，預定一最高限額，由債務人或第三人提供抵押物予以擔保之特殊抵押權
    。故最高限額抵押權所擔保債權必須為一定範圍內所發生之債權。準此以觀，最
    高限額抵押權不僅有其特定性，且最高限額抵押權本質上亦具有發生從屬性之性
    質，僅是從屬之對象與一般抵押不同，一般抵押發生上是從屬於主債權，而最高
    限額抵押之發生係從屬於此一定範圍之基本法律關係，如基本法律關係不成立或
    無效，最高限額抵押權亦無從發生。故「最高限額抵押契約定有存續期間者，其
    期間雖未屆滿，然若其擔保之債權所由生之契約已合法終止或因其他事由而消滅
    ，且無既存之債權，而將來亦確定不再發生債權，其原擔保之存續期間內所可發
    生之債權，已確定不存在，依抵押權之從屬性，應許抵押人請求抵押權人塗銷抵
    押權設定登記」；復按消費借貸以金錢或其他代替物之交付而生效力，民法第四
    百七十五條定有明文。又設定抵押權，以債權之成立為前提，若其債權不成立或
    無效時，因抵押權之有從屬性，其抵押權應不生效力（最高法院八十三年台上字
    第一０五五號判例及七十年度台上字第一四八八號判決意旨參照）。本件原告甲
    ○○提供系爭房地設定抵押係為擔保原告乙○○向被告借貸之借款，而非訴外人
    王陳月娥、陳振益前向被告借貸六千零五十萬元債務之追加擔保，已如前述，而
    被告並未撥付任何款項予原告乙○○，為兩造所不爭執，則依前揭說明，原告乙
    ○○與被告間之消費借貸關係，因此即不生效力。復參酌證人李新洲到場所證：
    「.... 因為他們沒有清償利息與違約金，也沒有塗銷民間順位抵押權，所以就
    沒有簽借據.... 」等語（見九十年六月二十二日言詞辯論筆錄），益足認原告
    乙○○與被告間之消費借貸契約終究並未成立。而原告甲○○為擔保該消費借貸
    債權為被告所設定之抵押權，自亦因該債權之未成立而不生效力。茲被告為實現
    前開訴外人王陳月娥及陳振益向農會借用之債務，已向本院聲請准予拍賣原告甲
    ○○所有之系爭房地，業如前述，則原告等之權益即有遭受侵害之危險，自有即
    受確認判決之法律上利益。
八、從而，原告起訴請求確認被告對原告乙○○以原告甲○○所有之系爭土地，面積
    零點零零七六公頃及地上建號一七八０六之系爭房屋各所有權全部，依序於八十
    五年二月一日及八十四年十二月十九日為被告設定之最高限額本金七百二十萬元
    抵押權所擔保之消費借貸債權不存在；及被告應塗銷上開抵押權之登記等，均有
    理由，應予准許。
九、本件判決之基礎已臻明確，兩造其餘攻擊防禦及舉證，核與判決無影響，爰不另
    一一論述，並此敘明。
十、結論：原告之訴為有理由，依民事訴訟法第七十八條，判決如主文。
中      華      民      國    九十      年        七      月      六    日
                                臺灣臺南地方法院民事第一庭
~B法      官  李杭倫
右為正本係照原本作成
如對本判決上訴，須於判決送達後廿日內向本院提出上訴狀
中      華      民      國    九十      年        七      月      六    日
~B法院書記官  汪維屏


司法院資訊處製作；財團法人民間司法改革基金會備份。
